【裁判字號】    97,台上,1746
【裁判日期】    970424
【裁判案由】    殺人
【裁判全文】
最高法院刑事判決            九十七年度台上字第一七四六號
上  訴  人  甲○○
選任辯護人  張寧洲律師
上列上訴人因殺人案件，不服台灣高等法院台南分院中華民國九
十六年八月一日第二審更審判決（九十五年度上重更(四)字第二四
三號，起訴案號：台灣雲林地方法院檢察署九十年度偵字第四七
八一號），提起上訴，本院判決如下：
    主  文
原判決撤銷，發回台灣高等法院台南分院。
    理  由
本件原判決撤銷第一審之科刑判決，改判仍依刑法修正前牽連犯
之規定從一重論處上訴人甲○○強盜而故意殺人罪刑（處死刑，
並宣告褫奪公權終身），固非無見。
惟查：一、「第二審之審判，除本章有特別規定外，準用第一審
審判之規定。」刑事訴訟法第三百六十四條定有明文。故第二審
之審判期日，審判長於上訴人陳述上訴要旨後，應準用同法第二
百八十七條、第二百八十八條等之規定調查證據。又「審判非一
次期日所能終結者，除有特別情形外，應於次日連續開庭；如下
次開庭因事故間隔至十五日以上者，應更新審判程序。」刑事訴
訟法第二百九十三條亦定有明文。而所謂更新審判程序，係指審
判程序之重新審理，依直接審理主義與言詞辯論主義之精神，其
審判程序須重新進行之謂。從而於更新審判程序後，應命上訴人
陳述上訴要旨，及依法調查證據，而關於更新前所為調查證據之
程序，均應按證據之種類，依法更為調查，倘未踐行上開程序即
命辯論終結，逕行判決，即難謂適法。卷查原審係於民國九十五
年十二月二十七日上午十時三十分進行第一次審判程序，因上訴
人於調查證據時聲請傳訊證人蔡學賢，經審判長諭知候核辦，而
未能終結審判程序；嗣先後改定於九十六年三月二十一日上午十
時五十分、同年六月六日下午二時三十分續行審理，亦因蔡學賢
傳喚或拘提無著，經審判長諭知本案更新審理及提示前次審判筆
錄詢問當事人、辯護人之意見後，諭知候核辦，而未能終結審判
程序；迄同年七月十八日上午十時三十分審判期日，審判長亦僅
諭知本案更新審理及提示前次審判筆錄、上訴人歷次之供述，詢
問當事人、辯護人之意見後，即就上訴人被訴犯罪事實為訊問及
進行辯論，及諭知辯論終結、定期宣判等情，有原審各次審判筆
錄可稽（見更(四)卷第一九八、二二三至二二五、二四八至二五０
、二六０至二六七頁）。依原審審判筆錄之記載，原審最後一次
審判期日，距前次審判期日已間隔至十五日以上，自應更新審判
程序，方為合法，惟其審判長僅諭知更新審理程序，並提示前審
判筆錄詢問當事人、辯護人之意見，對於其採為本件判決基礎之
相關證據，均未依前引規定及說明，於該次審判期日更為調查，
即命辯論終結，並逕行判決，其所踐行之訴訟程序自非適法。二
、有罪判決認定之事實與理由之說明，必須互相適合，方足資為
適用法律及判斷其適用法律是否適當之根據。依卷內資料，警方
於案發後，自上訴人所有車牌號碼SK─二四０八號自用小客車內
，搜獲之粉狀鎮定劑二包，經鑑定結果均含有Diazepam、Estazo
lam成分，而被害人黎治國之屍體經解剖化驗結果，僅血液含Dia
zepam成分，尿液中有7-Aminonitrazepam及OH-Triazolam成分等
情，有法務部法醫研究所鑑定書可稽（見第一審卷一第六八頁）
；雖法務部法醫研究所函覆原審稱：「（Diazepam與 Estazolam
成分是否相同？）Estazolam 為Benzodiazepine主要成分與Diaz
epam相同，為化學結構上有所差異，故於血液中發現Diazepam無
法排除有使用Estazolam。」「7-Aminonitrazepam及OH-Triazol
am為Diazepam之代謝成分」等旨，法醫師劉景勳亦證稱：本件在
上訴人之車上查到之二種藥Eurodin及Halcion均是含Diazepam、
Estazolam 成分之鎮靜安眠藥，藥物混合服用後，在很短時間內
，即會昏睡，服用後都會出現Diazepam及Estazolam 反應，因為
成分都一樣，反應也一樣，只是廠牌不同而已等語（見原審更(一)
卷第九三、九四、一五七至一五八頁）。原判決理由依上述卷內
資料，認定上訴人為警查獲之上述藥物，均含有Diazepam及Esta
zolam成分，且血液中發現Diazepam無法排除有使用Estazolam等
情，固為無訛，但原判決事實欄僅載稱：上訴人在黎治國之辦公
室與黎治國一起飲酒，趁黎治國不注意之際，將過量之「含有Di
azepam成分之混合藥物」摻入黎治國飲用之酒中，使黎治國飲用
後，呈昏迷狀態，而予以加害等語，其所謂「含有Diazepam成分
之混合藥物」，未載明藥物名稱，究為何種藥物？是否即為上訴
人為警查獲之上述Eurodin及Halcion二種藥物？尚欠詳明。攸關
認定上訴人是否即係以該扣案二種藥物使黎治國服用，以遂行其
強盜殺人犯行之事實，及該二種藥物與被害人屍體解剖毒物化驗
結果如何具必要之關聯，原判決未翔實記載，理由亦未為說明，
致其就扣案之上開藥物，認係供上訴人犯罪之用而為沒收之宣告
，適用法律是否正當？無從憑以判斷，併屬無可維持。以上或為
上訴意旨所指摘，或為本院得依職權調查之事項，應認原判決仍
有撤銷發回更審之原因。又：(1)上訴人係提出載有於九十年十月
十五日十八時零九分購買九五無鉛汽油新台幣（下同）一千元，
及加油站地址為「水上鄉龍德村十一指厝八之二號」之收銀機統
一發票一紙（見上重訴卷第二一０、二一九頁），原判決理由謂
：上訴人提出之「水林鄉加油站之統一發票一紙」，從其上記載
簽發之時間為九十年十月十五日下午六時九分，與其所辯下午七
時多一起回到公爵園邸巡視出租房子後返回水林鄉之時間不合，
無從採為上訴人有利之認定等語（見原判決第二一頁），顯將該
加油站地址嘉義縣水上鄉，誤為上訴人住處之雲林縣水林鄉，其
論斷不無可議。(2)上訴人於九十年六月十八日在水林鄉農會存款
餘額為四百七十七元，有該農會客戶往來交易明細表在卷可憑（
見本案偵查卷第一六二頁），原判決誤載為僅有七元（見原判決
第一三頁）；上訴人在台灣土地銀行北港分行之存款，於八十八
年十月至十二月間為二千六百十八元，有該銀行北港分行九十年
十二月十一日、九十二年四月一日北港存字第九０００八００、
第０九二００００二四二號函及所附存摺類存款分戶明細表在卷
可查（見同上偵查卷第二００至二０二頁），原判決誤認為二十
六萬六千七百元（見原判決第一三頁）；原判決認定上訴人於九
十年十一月十六日，抑於九十一年十月十六日，前往匯通銀行櫃
台取得空白取款憑條，前後不一（見原判決第一六、二三頁）；
上訴人於九十年十一月十九日存入合作金庫銀行北港分行四十萬
元，有該分行函及所附之存款往來明細表可憑（見偵查卷第二四
二頁），原判決誤載日期為九十年十月十九日（見原判決第一七
頁）；乙○○○、黎治強、黎慧珍於警詢一致陳稱：黎治國持有
十二只金元寶，係乙○○○於九十年因「桃芝」颱風，住處遭淹
水受損而交黎治國保管等語，原判決引用其等供詞，誤載當年為
「納莉」颱風；上訴人行為後，刑法關於罰金最低數額之規定，
業於第三十三條第五款，由原規定：「罰金：（銀元）一元以上
。」，修正為：「罰金：新台幣一千元以上，以百元計算之。」
上訴人所犯刑法第三百三十條第一項之詐欺罪，有罰金刑之明文
，原判決就該部分漏未說明如何為新舊法律之比較適用。上列諸
端，亦俱有未合。案經發回，自應一併注意及之。
據上論結，應依刑事訴訟法第三百九十七條、第四百零一條，判
決如主文。
中    華    民    國  九十七  年    四    月  二十四  日
                      最高法院刑事第十一庭
                          審判長法官  邵  燕  玲
                                法官  李  伯  道
                                法官  孫  增  同
                                法官  吳      燦
                                法官  李  英  勇
      本件正本證明與原本無異
                                      書  記  官
中    華    民    國  九十七  年    四    月  二十九  日
                                                 k


司法院資訊處製作；財團法人民間司法改革基金會備份。
